【裁判字號】    88,上更(一),13
【裁判日期】    890613
【裁判案由】    分割共有物
【裁判全文】
臺灣高等法院臺南分院民事判決  八十八年度上更(一)字第十三號  Ｊ
      上  訴  人  甲  ○  ○
      訴訟代理人  黃  正  彥  律師
                  黃  雅  萍  律師
      被上訴人    丙  ○  ○  .
                  丁  ○  ○  .
      右二人共同
      訴訟代理人  乙  ○  ○  .
右當事人間請求分割共有物事件，上訴人對於本院中華民國八十七年四月七日八十六
年上字第三九三號判決提起上訴（八十五年度訴字第一一二七號），經最高法院第一
次發回更審，本院判決如左：
      主      文
原判決廢棄。
兩造共有坐落台南縣關廟鄉○○段一一八四地號，地目建，面積七九七平方公尺土地
，分割方法為如附圖第一方案所示：即Ａ部分面積二三三平方公尺分歸上訴人取得；
Ｂ部分面積一Ｏ七平方公尺、Ｂ１部分面積六二‧五平方公尺土地分歸被上訴人丙○
○取得；Ｃ部分面積一六九‧五平方公尺土地分歸被上訴人丁○○取得；Ｄ部分面積
二二五平方公尺土地，由兩造按原應有部分比例保持共有。
上訴人應補償被上訴人丙○○新台幣陸萬參仟捌佰肆拾參元，補償被上訴人丁○○新
台幣貳萬陸仟零參拾玖元。
第一、二審及發回前第三審訴訟費用，由被上訴人丙○○、丁○○各負擔四分之一，
餘由上訴人負擔。
      事      實
甲、上訴人方面：
一、聲明：求為判決：I原判決廢棄。II兩造共有坐落台南縣關廟鄉○○段一一八四
    地號，地目建，面積七九七平方公尺土地，准予分割如歸仁地政事務所八十八年
    十月十四日第八二三九號複丈成果圖方案即第二方案所示。上訴人補償被上訴人
    各新台幣貳拾貳萬玖仟陸佰貳拾伍元。
二、陳述：除與原判決記載相同者，予以引用外，補稱：
（一）原審依原判決附圖二所示分割方法判決，並非公平合理之分割方法，且有部分
      不能建築，喪失土地效用，並非合法之分割方法，無可維持：
      (1)上訴人應有部分二分之一，原審將該附圖二Ａ部分面積二五五點五平方公尺
        及Ａ１部分面積五九點五平方公尺分歸上訴人取得，將上訴人之土地分成兩
        部分，並不相連，不能合併使用，經濟效用大失，尤以Ａ１部分僅五九點五
        平方公尺（十六坪左右）不能單獨使用，且Ｄ部分巷道寬僅三米，而依法令
        該地要有五米寬之巷道才可建築，該地將變成廢地，自無可維持。
      (2)該附圖Ａ部分，呈六邊形，且面窄內寬，地形並不整齊，使用上諸多不便，
        誠非允當之分割方法，鈞院前審判決雖以上訴人非不能切割為二塊分別為面
        臨四維街及私設巷道且相鄰之四邊形建屋使用云云，惟若如此切割，面臨四
        維街之店面甚小，經濟價值不大，而面臨私設巷道部分，因巷道寬僅三米，
        無法建築。
    (3)如按該分割方案分割，則上訴人之房屋有一部分必須拆除，房屋使用價值大
        失，對上訴人造成損害，亦違背「分割共有物以不拆除建物為原則」之旨。
      (4)一審採信被上訴人所提出之合約書，認定被上訴人與上訴人之前手歐陶曾就
        系爭土地成立分管契約，約定系爭土地「自東西保留闊一丈通路外，其餘不
        足二丈八尺時要分二間平均」云云，查該合約書為私文書，上訴人否認其真
        正，且該合約書，並無立約年月日，已與一般契約書之格式不符，所稱「要
        分二間平均」，乃書於立約人簽名蓋章之後，又未於其後或其上再蓋章更有
        可疑，況上訴人並非契約當事人，自不受拘束。
（二）上訴人主張按一審判決附圖第一方案分割，其理由如次：
      (1)該分割方案，將系爭土地分成ＡＢＣ三大塊，Ｄ部分留為巷道，每塊土地均
        有通路，且地形整齊方正，誠乃最適當之分割方法，此為第二方案所不及。
      (2)該分割方案，與各共有人之使用情形，大致相符，尤其被上訴人二人之三層
        樓房均得完整保存，至於上訴人所分得Ａ部分內有被上訴人丙○○之車庫，
        既僅為車庫，拆除所生之損害有限。
    (3)被上訴人既願於附圖第一方案之ＢＣ部分蓋三層樓房，表示被上訴人願意占
        用土地內側，反之，上訴人於民國七十八年十一月間係以較高之價格向歐陶
        買受面臨四維街部份，兩造相安無事，使用多年，自應以一審判決附圖第一
        方案分割為適當。
    (4)上訴人所分得Ａ部分，雖面臨十米寬之四維街，但被上訴人所分得之ＢＣ部
        分，亦有Ｄ部分之巷道可通行至四維街，使用上並無不便，且上訴人亦表示
        願意補償上訴人各二十二萬九千六百二十五元，合計四十五萬九千二百五十
        元，願予被上訴人相當之補償，亦與一審所囑託之華聲企業發展鑑定顧問有
        限公司（以下簡稱華聲公司）之鑑定結果相近，乃最公平合理之分割方法。
（三）一審判決既經最高法院認為不合法且不公平，請依上訴人所主張之上開分割方
      案判決，如鈞院認上訴人上開主張不可採，請依下列分割方案擇一判決：
    (1)變價分割：按法院裁判分割共有物，固應斟酌共有物之性質、價格，經濟效用
      以及全體共有人之利益，依公平原則而為適當之分配，惟系爭土地地形特殊又
      窄又深，如留五米巷道貫穿，土地又太浪費，故請予變價拍賣由共有人分配價
      金，最為公平。
    (2)將系爭土地對半分割：上訴人應有部分二分之一，被上訴人二人合計二分之一
      ，兩造各得二分之一，如此均面臨馬路，不生巷道留設五米太浪費之問題，且
      兩造各得其半，亦不生補償價格之困擾。
  (3)土地平均分東西兩塊，東半塊巷道留五米：上訴人分得東半，被上訴人分得西
      半，如此巷道可以省下一半，巷道共有上訴人負擔一半，此方案被上訴人實分
      得二分之一之面積，上訴人實際分得土地較少（上訴人所分得土地加上東側五
      米巷道為總面積二分之一），巷道三人按應有部分保持共有，如此被上訴人不
      必拆除樓房，將來房屋要改建時，被上訴人二人再行分割，因有預留東側之五
      米寬巷道，不虞無法建築，因上訴人分到店面價值較高，被上訴人分到後半段
      ，價值較低，但由上述分得面積調整，亦甚公平。
  (4)巷道留五米到底：上訴人在東半部，被上訴人在西半部，上訴人願依原審鑑定
      價格補償被上訴人（系爭土地寬十二米左右，扣除五米巷道，面寬只剩下七米
      左右，無法再分成兩個店面）。
（四）請准予分割如歸仁地政事務所八十八年十月十四日第八二三九號複丈成果圖方
      案所示。鑑定報告之補償費太高，不同意。
乙、被上訴人方面：
一、聲明：求為判決：駁回上訴。
二、陳述，除與原判決書記載相同，予以引用外，補稱：
（一）不同意上訴人主張之分割方式。建議用第一方案之分割方式，Ａ１部分給被上
      訴人，被上訴人願以二十萬元補償上訴人。上訴人八十八年四月二十一日所呈
      報之分割方案，附圖一及附圖二均須拆除被上訴人現行居住之樓房和鐵皮屋之
      一部分，所造成之損害，實不為被上訴人所接受。
（二）請參照歸仁地政事務所八十八年七月九日第五三七五號複丈成果圖分割。
丙、本院依聲請囑託華聲公司鑑定，並囑託台南縣歸仁地政事務所測繪分割圖。
      理      由
一、按各共有人得隨時請求分割共有物，但因物之使用目的不能分割或契約定有不分
    割之期限者，不在此限，民法第八百二十三條第一項定有明文。查上訴人主張坐
    落台南縣關廟鄉○○段一一八四地號，地目建，面積七九七平方公尺土地，係兩
    造共有，其應有部分為上訴人二分之一，被上訴人各四分之一，兩造並無不分割
    之特約，系爭土地亦無因使用目的不能分割之情形，而兩造間無法達成分割協議
    等情，業據提出土地登記簿謄本為證，且為被上訴人所不爭執，堪信為真實。從
    而，上訴人訴請裁判分割系爭土地，即無不合。
二、至分割方案，本院審酌：
  １兩造於本院各提出第一、第二方案，基本上分割位置均相同，兩項方案不同之點
    ，乃在上訴人所提出之方案（八十八年十月十四日八二三九號複丈成果圖），兩
    造所分得之面積除扣掉分擔道路面積外，均十足分配，並無共有人短少分配之問
    題，反之，被上訴人所提出之分割方案（即八十八年七月九日五三七五號複丈成
    果圖所示）則產生上訴人短分五十三平方公尺，而被上訴人各增加二十六．五平
    方公尺之情事。
  ２若採上訴人所提出之方案，將造成被上訴人丙○○須拆除二層加強磚造房屋之一
    大部分，形成其無屋可住，對被上訴人不利。且依華聲公司之鑑定，上訴人亦須
    補償被上訴人共計九十九萬餘元，顯見共有人分配之土地價值有過大之差距，故
    此項方案，尚非妥適之方案。
  ３若採被上訴人所提出之方案，則被上訴人不須拆現有房屋，可繼續居住，而上訴
    人亦僅須補償約十萬元，亦即共有人各人所分配之土地價大致上相當，且上訴人
    分得之部分雖較其實際應得之土地略少約十六坪，但因其分配之位置係位於十米
    路且南邊又係面臨五米預留道路上，可謂二邊均有路可利用，實際上土地利用方
    便、無形價值甚高。本院認以被上訴人所提出之方案，較為公平可採。爰判決如
    主文第二項所示。
  ４又共有物之分割，如依其價值按應有部分比例分配原物，如有害經濟上之利用價
    值者，應認有民法第八百二十四條第三項之共有人中有不能按其應有部分受分配
    之情形，得以金錢補償之（最高法院六十三年台上字第二六八Ｏ號判例）。本件
    上訴人分得之部分，如上所述，既位於二面面臨主要道路上，價值較高，經本院
    送請華聲公司鑑定，認應由上訴人補償被上訴人丙○○陸萬參仟捌佰肆拾參元，
    補償被上訴人丁○○貳萬陸仟零參拾玖元。查本件鑑定，係以當地里鄰環境、交
    通情況、公共設施，並參酌當地房地產交易之實情，綜合判斷，尚屬客觀公平，
    自屬可採，上訴人主張鑑定是不客觀云云，尚非可取。爰命上訴人分別補償如主
    文第三項所示。
三、綜上所述，上訴人上訴意旨指摘原判決分割方法不當，求予廢棄改判，為有理由
    。爰由本院予以廢棄改判，如主文第二項所示。又本件係分割共有物之訴訟，性
    質上係形式之形成訴訟，兩造所提出之分割方案均有可採之點，但本院不受其拘
    束，故上訴人之分割方案實為其伸張權利所必要，雖其受敗訴判決，本院認訴訟
    費用之負擔，應由被上訴人負擔一部分，併予說明。
三、據上論結，本件上訴為有理由，依民事訴訟法第四百五十條、第八十一條、第七
    十九條但書、第八十五條第一項前段，判決如主文。
中      華      民      國    八十九    年      六      月      十三    日
                                    臺灣高等法院臺南分院民事第四庭
~B1審判長法官  王    惠    一
~B2      法官  蘇    清    恭
~B3      法官  吳    上    康
右為正本係照原本作成。
如對本判決上訴，須於判決送達後二十日內向本院提出上訴狀，其未表明上訴理由者
，應於上訴後二十日內向本院提出上訴理由書。
中      華      民      國    八十九    年      六      月      十六    日
~B法院書記官  洪    雅    美


司法院資訊處製作；財團法人民間司法改革基金會備份。
